臺灣新北地方法院民事裁定
110年度消債職聲免字第84號
聲  請  人  
即  債務人  李蘭玉  
代  理  人  陳昭全律師（法律扶助律師）
相  對  人  
即  債權人  第一商業銀行股份有限公司

法定代理人  邱月琴  
代  理  人  吳金誠  
            林德昌  
相  對  人
即  債權人  台北富邦商業銀行股份有限公司

法定代理人  程耀輝  


相  對  人  
即  債權人  國泰世華商業銀行股份有限公司

法定代理人  郭明鑑  
代  理  人  王行正  
相  對  人  
即  債權人  匯豐（台灣）商業銀行股份有限公司


法定代理人  麥康裕  


相  對  人  
即  債權人  玉山商業銀行股份有限公司


法定代理人  黃男州  
代  理  人  朱逸君  
相  對  人  
即  債權人  凱基商業銀行股份有限公司


法定代理人  魏寶生  


相  對  人  
即  債權人  臺灣銀行股份有限公司

法定代理人  許志文  
代  理  人  林子廸  
相  對  人  
即  債權人  滙誠第二資產管理股份有限公司

法定代理人  莊仲沼  


相  對  人  
即  債權人  富邦資產管理股份有限公司

法定代理人  洪主民  


相  對  人  
即  債權人  滙誠第一資產管理股份有限公司

法定代理人  莊仲沼  


相  對  人  
即  債權人  新加坡商艾星國際有限公司台灣分公司

法定代理人  曾慧雯  


上列聲請人因消費者債務清理事件聲請免責，本院裁定如下： 
    主  文
聲請人李蘭玉應予免責。
    理  由
一、按法院為終止或終結清算程序之裁定確定後，除別有規定外
    ，應以裁定免除債務人之債務；又法院裁定開始清算程序後
    ，債務人有薪資、執行業務所得或其他固定收入，扣除自己
    及依法應受其扶養者所必要生活費用之數額後仍有餘額，而
    普通債權人之分配總額低於債務人聲請清算前2年間，可處
    分所得扣除自己及依法應受其扶養者所必要生活費用之數額
    者，法院應為不免責之裁定，但債務人證明經普通債權人全
    體同意者，不在此限；而債務人有下列各款情形之一者，法
    院應為不免責之裁定，但債務人證明經普通債權人全體同意
    者，不在此限：㈠於7年內曾依破產法或本條例規定受免責；
    ㈡隱匿、毀損應屬清算財團之財產，或為其他不利於債權人
    之處分；㈢捏造債務或承認不真實之債務；㈣聲請清算前2年
    內，因消費奢侈商品或服務、賭博或其他投機行為，所支出
    之總額逾該期間可處分所得扣除自己及依法應受其扶養者所
    必要生活費用之半數，或所負債務之總額逾聲請清算時無擔
    保及無優先權債務之半數，而生開始清算之原因；㈤於清算
    聲請前1年內，已有清算之原因，而隱瞞其事實，使他人與
    之為交易致生損害；㈥明知已有清算原因之事實，非基於本
    人之義務，而以特別利於債權人中之一人或數人為目的，提
    供擔保或消滅債務；㈦隱匿、毀棄、偽造或變造帳簿或其他
    會計文件之全部或一部，致其財產之狀況不真確；㈧故意於
    財產及收入狀況說明書為不實之記載，或有其他故意違反本
    條例所定義務之行為，消費者債務清理條例（下稱消債條例
    ）第132條、第133條及第134條分別定有明文。
二、聲請人前因有不能清償債務之情事，於民國109年1月7日具
    狀聲請前置調解，嗣因調解不成立，於調解期日當場以言詞
    聲請清算，經本院以109年度消債清字第54號裁定自109年9
    月23日下午4時起開始清算程序，嗣經本院司法事務官以109
    年度司執消債清字第130號進行清算程序，並經司法事務官
    於110年3月10日依職權裁定終結清算程序等情，業經本院依
    職權調取109年度司消債調字第19號卷宗（下稱調解卷）、1
    09年度消債清字第54號卷宗（下稱清算卷）、109年度司執
    消債清字第130號卷宗（下稱清算執行卷）核閱屬實。本院
    所為終結清算程序之裁定既已確定，依首揭消債條例規定，
    法院應審酌聲請人是否有消債條例第133條、第134條所定應
    為不免責裁定之情形。
三、本院於110年5月7日以新北院賢民律110年度消債職聲免字第
    84號函通知相對人就本院應否裁定聲請人免責乙事陳述意見
    （見本院卷一第27頁），並指定110年10月13日為調查期日
    使聲請人、相對人到庭陳述意見，相對人於調查期日均未到
    庭，惟均以書狀表示不同意聲請人免責等語。
四、經查：
  ㈠聲請人無消債條例第133條所定應不予免責之事由：
　⒈參消債條例第133條及其立法理由，本條於債務人之收入扣除
    自己及依法應受其扶養者所必要生活費用之數額後仍有餘額
    者，始有適用。是依上開規定，自應以本院裁定開始清算時
    （即109年9月23日）起迄裁定免責前，綜合考量認定債務人
    是否有「於清算程序開始後債務人有薪資、執行業務所得或
    其他固定收入，扣除自己及依法應受其扶養者所必要生活費
    用之數額後仍有餘額」，及「普通債權人之分配總額低於債
    務人聲請清算前二年間，可處分所得扣除自己及依法應受其
    扶養者所必要生活費用之數額」此二要件，以判斷其有無消
    債條例第133條之適用。
  ⒉查聲請人主張自109年9月23日開始清算程序後並無收入，必
    要生活費用不足部分則由配偶協助支出乙節（見本院卷一第
    65頁），核與本院依職權查詢之聲請人勞保投保及財產所得
    資料無悖，有勞保局電子閘門網路資料查詢表及稅務電子閘
    門財產所得調件明細表等件附卷可稽（另置於限閱卷內），
    參以聲請人未向新北市政府申請各項社會福利，亦未領取各
    項津貼乙節，有新北市政府社會局110年5月17日新北社助字
    第1100941410號函在卷可參（見本院卷一第59頁），是聲請
    人上開主張，堪信為實，故本院認聲請人自開始清算程序後
    之每月收入應以0元計算。
　⒊次查聲請人主張自清算程序開始後，109年、110年度每月之
    必要生活費用以新北市每人每月最低生活費1.2倍計算，分
    別為18,600元、18,720元乙節（見本院卷一第65頁），雖未
    據提出相關證明文件，惟聲請人所主張之上開支出金額，未
    逾新北市政府公告109年、110年度新北市平均每人每月最低
    生活費標準之1.2倍即18,600元、18,720元，依消債條例施
    行細則第21條之1第3項之規定，債務人本毋庸就上開支出記
    載原因、種類及提出證明文件，是聲請人此部分主張，尚堪
    憑採，故本院認聲請人自開始清算程序後，109年、110年度
    每月之必要生活費用應以18,600元、18,720元計算。　
　⒋從而，聲請人於本院裁定開始清算程序後，其109年、110年
    度每月平均收入均為0元，109年、110年度每月必要生活費
    用則分別為18,600元、18,720元，核與消債條例第133條所
    定「法院裁定開始清算程序後，債務人有薪資、執行業務所
    得或其他固定收入，扣除自己及依法應受其扶養者所必要生
    活費用之數額後仍有餘額」之要件不符，毋庸就「普通債權
    人之分配總額低於債務人聲請清算前2年間，可處分所得扣
    除自己及依法應受其扶養者所必要生活費用之數額」要件再
    予審酌，自不得依該規定為不免責之裁定。　　
 ㈡聲請人無消債條例第134條所定應不予免責之事由：　
　⒈按消費者依清算程序清理債務，於程序終止或終結後，為使
    其在經濟上得以復甦，以保障其生存權，除本條例另有不予
    免責之規定外，例如：第133條、第134條等，就債務人未清
    償之債務採免責主義，消債條例第132條立法理由參照。是
    消債條例係以免責主義為原則，不免責為例外，倘債權人主
    張債務人有消債條例第134條各款所定不免責之情事，即應
    由債權人就債務人有合於上開各款要件之事實，提出相當之
    事證證明之。　　
　⒉查本院經依聲請查詢聲請人之入出境資料，聲請人於本件清
    算聲請前2年起迄今並無任何出境紀錄乙情，有入出境資訊
    連結作業資料附卷可稽（另置於限閱卷內）；又聲請人自10
    7年1月1日起至110年7月30日止，並未持有於臺灣集中保管
    結算所股份有限公司（下稱臺灣集中保管結算所）登錄之有
    價證券乙節，亦有臺灣集中保管結算所投資人於清算交割銀
    行未開戶明細表、投資人於各專戶無資料明細表、客戶存券
    異動明細表、保管帳戶客戶餘額表及集保戶往來參加人明細
    資料表等件在卷可參（見本院卷一第101至109頁），是相對
    人匯豐（台灣）商業銀行股份有限公司（下稱匯豐銀行）、
    國泰世華商業銀行股份有限公司（下稱國泰世華銀行）主張
    聲請人於聲請清算前2年內，或有搭機旅遊之奢侈消費行為
    及投資投機性商品等行為，而有消債條例第133條第4款不予
    免責之事由，尚非有據。
　⒊次查聲請人收入不足支付必要生活費用部分，係由其配偶協
    助支付，且聲請人並未向新北市政府申請各項社會福利，亦
    未領取各項津貼等節，業據認定如前，故相對人滙誠第一資
    產管理股份有限公司（下稱滙誠第一資產管理公司）、滙誠
    第二資產管理股份有限公司（下稱滙誠第二資產管理公司）
    、新加坡商艾星國際有限公司台灣分公司（下稱艾星公司）
    主張聲請人倘收入不敷支出，何以度日維生，及聲請人或有
    漏未陳報社會福利津貼領取資料，故聲請人應有故意於財產
    及收入狀況說明書為不實記載之行為，而有消債條例第133
    條第8款不予免責之事由，亦非有據。
  ⒋至相對人滙誠第一資產管理公司、滙誠第二資產管理公司、
    艾星公司、富邦資產管理股份有限公司、臺灣銀行股份有限
    公司、台北富邦商業銀行股份有限公司另主張聲請人尚未達
    強制退休年齡，仍具工作能力及還款能力，理當竭力清償債
    務，以防消債條例被濫用，阻礙社會經濟健全及債權人公平
    受償機會，以及就學貸款性質與一般貸款不同，如因債務人
    無力清償即得以免責，與政府辦理就學貸款之意旨有悖，故
    聲請人不應免責云云，惟聲請人有無工作還款能力，及聲請
    人是否因就學貸款負有債務等節，均非消債條例第134條各
    款所定之不免責要件，相對人上開主張未具體說明或提出相
    當事證釋明聲請人符合消債條例第134條何款不免責之規定
    ，是相對人執此主張聲請人不應免責等詞，即無足採。
　⒌此外，本院依職權就現有事證予以調查審酌之結果，查無聲
    請人有何其他違反消債條例第134條各款之情形，且相對人
    亦未具體表明聲請人有何該條所定不免責之情事，是相對人
    主張聲請人不應免責等詞，洵非可採，堪認聲請人並無消債
    條例第134條各款所定之不免責事由。　　
五、綜上所述，本件聲請人既經本院為終結清算程序之裁定確定
    ，且查無消債條例第133條或第134條各款所定之不免責事由
    ，則依消債條例第132條規定，本院自應以裁定免除債務人
    之債務。
六、爰裁定如主文。　　
中　　華　　民　　國　　111 　年　　3 　　月　　29　　日
                  民事第七庭    法　官　李宇銘
以上正本係照原本作成。
如不服本裁定，應於收受送達後10日內向本院提出抗告狀，並應
繳納抗告費新臺幣1,000元。
中　　華　　民　　國　　111 　年　　3 　　月　　29　　日
                                書記官  黃筱玲